最高法院刑事判決　　　　　　九十四年度台上字第六一八六號
　　上　訴　人　甲○○
　　　　　　　　　　　　另案在台灣台北監獄執行中）
　　　　　　　　乙○○
　　　　　　　　　　　　號3樓（另案在台灣台北監獄執行中
　　　　　　　　　　　　）
上列上訴人等因違反毒品危害防制條例案件，不服台灣高等法院
中華民國九十四年八月二日第二審判決（九十四年度上訴字第一
五一三號，起訴案號：台灣基隆地方法院檢察署九十三年度偵字
第一四三六、一九七四、二０三０、二二八九號），提起上訴，
本院判決如下：
    主  文
原判決撤銷，發回台灣高等法院。
    理  由
本件原判決認定(一)、上訴人甲○○、乙○○與姓名年籍不詳綽號
「滷肉」之成年男子，共同基於製造第二級毒品甲基安非他命之
犯意聯絡，自民國九十二年年底某日起，由甲○○提供資金及位
於台北縣平溪鄉東勢格九號住處暨旁偏僻工寮為製造安非他命工
廠，乙○○負責找人測試毒品成品之品質良窳，並提供可供製造
安非他命之第四級毒品先驅原料麻黃（Ephedrine ，俗稱麻黃
素）之原料來源及販賣管道，且與甲○○言明事成出售後可分予
利益，綽號「滷肉」者則負責提供資金、製造安非他命之技術、
器材、原料，並在上開工寮內，以如原判決附表二、三所示扣案
之工具，將麻黃加入開水及相當比例之醋酸等化學物質混合，
靜置約一日使其產生化學反應，再將上開麻黃、高壓氫氣加入
攪拌器密封攪拌，嗣冷卻後再將殘餘氫氣釋出，以玻璃漏斗及過
濾器將雜質過濾而產生液態安非他命，再將液態安非他命運至甲
○○前揭住處房間內，將之置於冰箱中冷卻結晶而製造甲基安非
他命，甲○○則於製造過程中在旁依綽號「滷肉」者之指示協助
參與製造安非他命。甲○○並陸續籌措約新台幣（下同）三百萬
元予綽號「滷肉」者，做為購買原料、設備器具及製造安非他命
之資金。其間因原料不足，甲○○遂於九十三年年初某日，前往
台北市士林區往外雙溪方向某處之住宅一樓，與乙○○基於共同
運輸之犯意聯絡，依乙○○指示運輸載回製造安非他命之原料第
四級毒品麻黃三包約五十公斤。上訴人二人與綽號「滷肉」者
共同分工並以上述方式製造完成安非他命結晶成品、液態成品，
而分別由上訴人二人持有並俟機販賣。(二)、乙○○取得安非他命
成品後欲販賣予謝聰華，而基於販賣之概括犯意，分別於九十三
年一月及三月間某日，約定在台北市士林區芝山捷運站一帶交易
，惟見面經謝聰華試用安非他命後，認品質不佳不願買受而販賣
未遂。(三)、甲○○取得製造完成之安非他命後，亦思脫手變現營
利，於九十三年三月二十三日與楊錦宏聯絡，在台北縣三重市市
○路○街七十二巷十號三樓楊錦宏住處樓下，販賣安非他命十一
包與楊錦宏，並約定價金二十萬元日後支付。嗣於九十三年四月
二日下午四時二十分許，為警持搜索票在楊錦宏上開住處查獲，
並扣得安非他命十一包、供施用安非他命所用之吸食鼻管、玻璃
球吸食器、食用塑膠小鏟、楊錦宏預備支付購買毒品之現金二十
萬元。(四)、甲○○於製造完成安非他命後，委由乙○○找人測試
製造完成之毒品成品之品質良窳，遂基於運輸毒品之概括犯意，
先於九十三年三月三十日上午，駕駛小客車自台北縣平溪鄉東勢
格九號載運製造完成之安非他命結晶成品十一包，至台北市士林
區○○○路一０四巷九弄九號三樓交與乙○○，由乙○○負責保
管並伺機提供予不詳之人試用。因該批安非他命精度不良，乙○
○遂通知甲○○前來商議如何處理，甲○○依約於九十三年四月
一日晚間十一時許，駕駛小客車前往台北市士林區○○○路一０
四巷九弄九號三樓前，搭載持有該批安非他命之乙○○而接續運
輸該批安非他命。嗣甲○○駕車行經台北市○○區○○路與忠義
街口，為警持搜索票上前攔停，並分別於該小客車內及甲○○、
乙○○身上扣得如原判決附表一所示之物。(五)、甲○○遭警方以
現行犯逮捕後，於警詢中坦承前揭住處旁工寮內製造安非他命，
並同意帶同警方至上址起出毒品及製造工具，而經警在上址內起
出如原判決附表二編號１專供製造安非他命之器具、如原判決附
表二編號２至１２、１６至２１上訴人等三人所共有供製造安非
他命所用之器具（非專供製造安非他命之物）、如原判決附表二
編號１３安非他命結晶成品三包、如原判決附表二編號１４安非
他命液態成品八桶、如原判決附表二編號１５氯化麻黃原料四
盒。(六)、甲○○為警逮捕後，於九十三年四月二日清晨趁機脫逃
，並偽以鄭天賜之名義向不知情之游寶貴租賃桃園縣大溪鎮○○
路○段三十二號房屋，並於同年五月六日向綽號「滷肉」者取得
尚未經警方查獲之製毒器具，及乙○○提供尚未用盡之麻黃等
如原判決附表三所示之物，基於同前運輸第四級毒品之概括犯意
，搬運至上址租屋處，經警於九十三年五月十三日十八時三十分
許，至桃園縣大溪鎮○○路○段三十二號前查獲甲○○，並起出
甲○○三人共有如原判決附表三所示專供製造毒品之器具攪拌器
乙組、玻璃容器二只、漏斗二只（非專供製造安非他命之物）、
製造安非他命之原料麻黃三包等情。因而撤銷第一審關於論處
上訴人二人共同製造第二級毒品部分之判決，改判依牽連犯從一
重論處上訴人二人共同製造第二級毒品罪刑，固非無見。
惟查：(一)、依法應於審判期日調查之證據雖已調查，而其內容未
明瞭者，即與未經調查無異，如遽行判決，仍屬應於審判期日調
查之證據而未予調查，尚不得遽對被告為有利或不利之認定。又
證人之證述，如無瑕疵可指，而就其他方面調查，又與事實相符
，其證述固未始不足採為判決之基礎，惟其證據之本身尚有瑕疵
，則在此瑕疵未予究明以前，遽採為有罪之根據，仍難謂為適法
。原判決認定甲○○有原判決事實欄四所載犯行，係依憑證人楊
錦宏於台灣板橋地方法院九十三年度訴字第七九九號，即楊錦宏
違反毒品危害防制條例一案，於該案檢察官偵查及第一審審理中
之供述；楊錦宏經警查獲安非他命十一包；楊錦宏000000
0000號行動電話監聽譯文（原判決理由欄三），為其主要論
據。然甲○○否認有前揭犯行，而原判決說明楊錦宏前後供述反
覆不一，而非無瑕疵（原判決理由欄三、(一)、(3)），則為證明楊
錦宏不利甲○○之供述確屬事實，即尚須另有其他必要之補強證
據，用以補足楊錦宏不利甲○○供述之證明力，始得採為斷罪資
料。且所謂之補強證據，則指除證人不利被告之供述外，其他足
以證明該供述之事實確具有相當程度真實性之證據而言，雖所補
強者，非以事實之全部為必要，但亦須因補強證據與該項陳述之
相互利用，足使犯罪事實獲得確信者，始足當之。楊錦宏為警查
扣安非他命十一包，僅能證明楊錦宏持有安非他命之事實，尚不
足以證明該安非他命確係向甲○○購買；又原判決事實欄四認定
甲○○係於九十三年三月二十三日，販賣該十一包安非他命與楊
錦宏，而原判決所援引楊錦宏0000000000號行動電話
之監聽譯文，其日期分別係九十三年二月二十五日及同年月三月
三十日，且其電話交談內容亦非明確，如何得以之為補強證據用
以證明楊錦宏不利甲○○之供述確屬事實。原判決逕以楊錦宏非
無瑕疵之供述為主要論據，遽予認定甲○○有前開犯行，其查證
未盡且理由欠備，遽行判決，尚有未合。(二)、有罪判決書所記載
之犯罪事實，為論罪科刑適用法律之基礎，故凡與適用法令有關
之重要事項，必須詳加認定，明確記載，然後於理由內敘明認定
犯罪事實所憑之證據及認定之理由，始足為適用法令之依據。原
判決認定乙○○與甲○○及綽號「滷肉」者，就製造安非他命犯
行互有犯意聯絡及行為分擔，為共同正犯等情，係以甲○○曾告
知乙○○製成安非他命賣出後將分予利益（原判決第十二頁第十
六至十七行），為其主要論據之一。然原判決理由欄並未論述其
為上開論斷說明所依憑之證據為何，逕以上情為不利乙○○之推
論，其理由欠備，尚有未洽。(三)、有罪之判決書，對被告有利之
證據不採納者，應說明其理由，為刑事訴訟法第三百十條第二款
所明定。故有罪判決書對於被告有利之證據，如不加採納，必須
說明其不予採納之理由，否則即難謂無判決不備理由之違誤。是
事實審法院應於審判期日就被告否認犯罪所為有利之辯解事項與
證據，予以調查，而於有罪判決理由內詳加論列，否則率行判決
，即屬於法有違。乙○○否認與甲○○等人有共同製造安非他命
犯行，辯稱：甲○○於九十三年四月一日，在台北市○○區○○
路與忠義街口，為警查獲安非他命二千八百七十五公克，而甲○
○於檢察官偵查中供稱：前揭為警查獲之安非他命，伊本來是要
賣給乙○○，但乙○○說純度不夠不想買等語。而苟乙○○與甲
○○等有共同製造安非他命犯行，則乙○○就所共同製造之安非
他命，何以須再向甲○○購買前開安非他命，足見乙○○與甲○
○等人就製造安非他命犯行，並無何犯意聯絡及行為分擔之共同
正犯關係（原審卷第一三二頁）等情。乙○○上開辯解各情是否
屬實，苟乙○○上開辯解各情係屬事實，其何以不能為有利於乙
○○之認定。原審就上情未詳予調查釐清，復未說明乙○○上開
辯解各情，其何以不能為有利乙○○認定之理由，其查證未盡且
理由欠備，遽行判決，尚有未洽。(四)、販賣毒品罪，以行為人有
營利之意圖為必要，故行為人有無此項犯罪之目的條件，自應於
事實欄內為詳實之記載，然後於理由內說明其憑以認定之證據，
始稱適法。原判決事實欄三記載：乙○○欲販賣安非他命與謝聰
華而未成交等情，其未認定記載乙○○是否基於營利之意圖，而
欲販賣安非他命與謝聰華未遂，事實有欠明瞭，不足為適用法律
之依據，已有未合。又原判決理由論斷說明：乙○○如原判決事
實欄三犯行部分，所為係犯毒品危害防制條例第四條第六項、第
二項之販賣第二級毒品未遂罪（原判決第十七頁第四至六行）;
甲○○如原判決事實欄四犯行部分，所為係犯毒品危害防制條例
第四條第二項之販賣第二級毒品罪（原判決第十七頁第七至九行
），其未敘明基於何項調查及有何證據，堪認上訴人二人前揭販
賣安非他命行為係基於營利之意圖為之，難謂無理由欠備之違誤
，亦有未洽。上訴人二人上訴意旨指摘原判決不當，尚非全無理
由。按第三審法院應以第二審判決所確認之事實為判決基礎，刑
事訴訟法第三百九十四條第一項前段定有明文。原判決上述之違
背法令，影響於事實之確定，本院無可據以為裁判，應將原判決
撤銷，發回原審法院更為審判。原判決理由欄八、九所載關於上
訴人二人不另為無罪諭知部分，基於審判不可分之原則，併予發
回，附此敘明。
據上論結，應依刑事訴訟法第三百九十七條、第四百零一條，判
決如主文。
中　　華　　民　　國　九十四　年　十一　　月　　十　　日
                      最高法院刑事第二庭
                          審判長法官  董　明　霈
                                法官  林　茂　雄
                                法官  張　祺　祥
                                法官  呂　永　福
                                法官  池　啟　明
      本件正本證明與原本無異
                                      書  記  官
中　　華　　民　　國　九十四　年　 十一 　月　 十七　 日
                                                      J
